【裁判字號】    99,簡,88
【裁判日期】    990929
【裁判案由】    地價稅
【裁判全文】
臺北高等行政法院判決
                                        99年度簡字第88號
原      告  甲○○
送達代收人  乙○○
被      告  臺北市稅捐稽徵處
代  表  人  丙○○○○○○
上列當事人間地價稅事件，原告不服臺北市政府中華民國98年12
月17日府訴字第09870154100號訴願決定，提起行政訴訟，本院
判決如下：
    主  文
原告之訴駁回。
訴訟費用由原告負擔。
    事實及理由
一、程序事項：
  (一)按司法院於92年9月17日以（92）院台廳行一字第23681號令
    ，略以依行政訴訟法第229條第2項之規定，將同條第1項之
    簡易案件金額（價額）提高為新台幣（下同）20萬元，並於
    93年1月1日實施；嗣依99年1月13日修正公布，同年5月1日
    施行之行政訴訟法第229條第1項規定，簡易案件金額（價額
    ）提高為40萬元。
  (二)經查本件原告係因不服被告所屬松山分處（以下簡稱松山稅
    稽分處）於98年5月20日以北市稽松山甲字第09836240500號
    函（以下簡稱原處分），補徵93年至97年按自用住宅用地稅
    率與一般用地稅率計課之差額地價稅共計28,368元而涉訟，
    其爭執標的之價額為28,368元，依行政訴訟法第229條第1項
    第2款規定，應依簡易訴訟程序進行之，併不經言詞辯論而
    為判決，合先敘明。
二、事實概要：緣原告所有坐落臺北市○○區○○段○○段509、
    509-1地號持分土地（權利範圍均為19／10000，持分面積分
    別為5.13平方公尺及1.30平方公尺，以下簡稱系爭土地），
    原經松山稅稽分處核定按自用住宅用地稅率課徵地價稅在案
    。嗣經被告查得系爭土地之地上房屋即門牌號碼為臺北市○
    ○區○○○路15號12樓之3之建物，自89年6月3日起至95年3
    月19日止及自98年1月8日起至98年5月20日查獲日止，皆並
    無原告或其配偶、直系親屬設立戶籍於其上，不符土地稅法
    第9條關於自用住宅用地之規定，乃以原處分核定原告所有
    系爭土地自90年起改按一般用地稅率課徵地價稅，並依稅捐
    稽徵法第21條規定，補徵系爭土地93年至97年按自用住宅用
    地稅率與一般用地稅率之差額地價稅，合計28,368元。原告
    對補徵93年至97年之差額地價稅部分不服，申請復查結果，
    經被告以98年9月2日北市稽法乙字第09831499200號復查決
    定駁回其復查之申請。原告不服，提起訴願，亦遭決定駁回
    ，遂向本院提起行政訴訟。
三、本件原告主張：
  (一)系爭土地自70多年迄今，被告均以自用住宅稅率課稅，基於
    對政府機關核定書之信賴，致原告信賴被告每年核課地價稅
    之真實性及可靠性，而未申辦自用住宅稅率之地價稅。被告
    係政府機關，履行查核之公務並將結果即時告知人民，本屬
    政府機關之天職，當發現異狀致有可能需補徵差額地價稅之
    前，因涉及人民權益，宜審慎查明所有情況或提供人民限期
    補正之機會，方屬合理。被告未檢討是否疏於查核，反一昧
    鑽就土地稅法第9條及第41條規定，僅著眼於原告未辦竣戶
    籍登記部分，卻未就整體情況加以了解。
  (二)又查財政部91年12月12日臺財稅字第0910456439號令（以下
    簡稱財政部91年12月12日令）釋：「一原經核准按自用住宅
    用地稅率計徵地價稅之土地，納稅義務人因故將戶籍遷出，
    於稽徵機關查獲前已再遷入戶籍而未依規定重新申請，嗣後
    自行補提申請或經稽徵機關通知於30日內補行申請而如期申
    請，且經查明自戶籍再行遷入之日起仍符合自用住宅用地規
    定者，為顧及納稅義務人之權益，准以該戶籍再行遷入之日
    作為再次申請按自用住宅用地稅率課徵地價稅日期，惟戶籍
    遷出期間，不得按自用住宅用地稅率課徵地價稅…。」，據
    此，系爭土地於95年3月20日至98年1月7日間，確實有3年之
    時間符合前揭規定。亦即，於被告98年5月20日查察之前，
    原告於95年3月20日已再行遷入戶籍，雖未依規定重新申請
    ，然嗣後仍有補提申請，符合前揭令釋「…以戶籍遷入之日
    作為自用住宅用地稅率課徵日」之原則。是以，系爭土地95
    年至97年間應毋須補繳地價稅。
  (三)且前揭令釋有關「…於稽徵機關查獲前已再遷入戶籍而未依
    規定重新申請…」，應解釋為「…於稽徵機關查獲日當下已
    再遷入戶籍而未依規定重新申請…」，因原告業於98年1月8
    日除籍，於被告98年5月20日查獲當下並未設籍，不符該令
    釋之規定，被告執法有失公允。
  (四)復查財政部91年12月12日令釋，係提供戶籍遷出者再行辦理
    遷入而未即時申辦自用住宅稅率之補救措施，其條件既為稽
    徵機關查獲前已再行遷入戶籍、嗣後自行補提申請（或稽徵
    機關通知於30日內補行申請而如期申請），若戶籍遷入期間
    仍符合自用住宅稅率之規定，則准以再行遷入之日作為再次
    申辦日。本件原告於95年3月20日至98年1月7日間確實符合
    上開規定。再者，前揭令釋明示「…或稽徵機關通知於30日
    內補行申請…」，然本件被告並未通知原告於30日內補行申
    請，反僵硬適用土地稅法之規定，逕為補徵系爭差額地價稅
    ，實不合理。是以被告補徵原告93年至97年差額地價稅部分
    確無理由等情；並聲明求為判決撤銷訴願決定及原處分關於
    補徵93年至97年差額地價稅部分。
四、被告則以：
  (一)系爭土地原經被告所屬松山分處核定按自用住宅用地稅率課
    徵地價稅，嗣該分處查得系爭土地之地上建物自89年6月3日
    起至95年3月19日止及自98年1月8日起無原告本人、配偶或
    直系親屬於該地辦竣戶籍登記，上開事實有地政資料查詢及
    戶籍資料查詢等畫面附卷可稽。是被告所屬松山分處核定系
    爭土地不符土地稅法第9條：「本法所稱自用住宅用地，指
    土地所有權人或其配偶、直系親屬於該地辦竣戶籍登記，且
    無出租或供營業用之住宅用地。」適用自用住宅用地稅率課
    徵地價稅之規定，應按土地稅法第16條規定：「地價稅基本
    稅率為千分之10。土地所有權人之地價總額未超過土地所在
    地直轄市或縣（市）累進起點地價者，其地價稅按基本稅率
    徵收……」及財政部80年5月25日臺財稅第801247350號函（
    以下簡稱財政部80年5月25日函）釋規定：「……說明：二
    ……『（一）依土地稅法第17條及第18條規定，得適用特別
    稅率之用地，於適用特別稅率之原因、事實消滅時，應自其
    原因、事實消滅之次期起恢復按一般用地稅率課徵地價稅。
    ……』」系爭土地應恢復按一般用地稅率核課地價稅，並依
    稅捐稽徵法第21條第1項第2款規定：「稅捐之核課期間，依
    左列規定：二依法應由納稅義務人實貼之印花稅，及應由稅
    捐稽徵機關依稅籍底冊或查得資料核定課徵之稅捐，其核課
    期間為5年。」及第2項規定：「在前項核課期間內，經另發
    現應徵之稅捐者，仍應依法補徵或並予處罰；在核課期間內
    未經發現者，以後不得再補稅處罰。」核定補徵原告所有系
    爭土地93年至97年按一般用地稅率與按自用住宅用地稅率課
    徵之差額地價稅，洵屬有據。
  (二)原告主張被告從未間斷地均以自用住宅稅率核課系爭土地，
    基於對政府機關核定書之信賴，致原告篤信被告每年核課地
    價稅之真實性及可靠性，絕難有可能再去申辦自用住宅稅率
    之地價稅。被告係屬政府機關，履行查核之公務並將結果及
    時告知人民，本屬政府機關之天職，而當發現異狀致有可能
    需補徵差額地價稅之前，因涉人民之權益，宜審慎查明所有
    情況或提供一個限期補正的機會，方屬週延合理。一昧鑽就
    土地稅法第9及41條之規定，單單僅聚焦於原告未辦竣戶籍
    登記之部分，卻未就整體情況加以了解云云，參照最高行政
    法院93年判字第976號判決要旨略以：「公法爭訟有信賴保
    護原則之適用，惟信賴保護原則之適用，尚須符合三要件：
    （一）須有信賴基礎，即所謂『行政機關決定之存在』；（
    二）須有信賴表現；（三）須信賴值得保護，亦即無行政程
    序法第119條所規定之情形而言，又於負擔處分之情形並無
    適用信賴保護原則之餘地。……」準此，被告所屬松山分處
    原核定系爭土地按自用住宅用地稅率核課地價稅之行政處分
    ，係屬課稅負擔處分，該課稅要件事實（即戶籍遷出入）係
    原告所得支配之範圍，是對於松山稅稽分處原按自用住宅用
    地稅率課徵89年至97年地價稅之行為並無信賴基礎，自無信
    賴值得保護之情形，且按土地稅法第41條第2項規定：「適
    用特別稅率之原因、事實消滅時，應即向主管稽徵機關申報
    。」及司法院大法官會議釋字第537號解釋意旨，租稅稽徵
    程序，稅捐稽徵機關雖依職權調查原則而進行，惟有關課稅
    要件事實，多發生於納稅義務人所得支配之範圍，稅捐稽徵
    機關掌握困難，為貫徹公平合法課稅之目的，因而課納稅義
    務人申報協力義務。是原告於戶籍遷出系爭土地致使系爭土
    地不符自用住宅用地規定時，即應向松山稅稽分處申報，原
    告未依前揭規定申報，則被告依稅捐稽徵法第21條第1項第2
    款及第2項規定補徵系爭稅款，於法並無不合。
  (三)原告主張財政部91年12月12日令釋規定，系爭土地於95年3
    月20日至98年1月7日間，確實有3年之時間符合前揭規定，
    雖未依規定重新申請，然嗣後亦再行補行申請，符合前揭令
    釋之原則。原告於被告98年5月20日查獲時並未設籍，不符
    該令釋之規定，類此執法實有失公允等節，惟按財政部91年
    12月12日令釋：「一原經核准按自用住宅用地稅率計徵地價
    稅之土地，納稅義務人因故將戶籍遷出，於稽徵機關查獲前
    已再遷入戶籍而未依規定重新申請，嗣後自行補提申請或經
    稽徵機關通知於30日內補行申請而如期申請，且經查明自戶
    籍再行遷入之日起仍符合自用住宅用地規定者，為顧及納稅
    義務人之權益，准以該戶籍再行遷入之日作為再次申請按自
    用住宅用地稅率課徵地價稅日期，惟戶籍遷出期間，不得按
    自用住宅用地稅率課徵地價稅。……」之規定，准以戶籍再
    行遷入之日核定自用住宅用地之要件為：（一）查獲時戶籍
    符合自用住宅用地規定，（二）補行申請。被告所屬松山分
    處於98年5月查獲時，系爭土地地上房屋並無原告本人、配
    偶或直系親屬於該地辦竣戶籍登記，查原告係於89年6月2日
    起遷出系爭房屋，雖於95年3月20日起至98年1月7日止又遷
    回該處設籍，但原告於戶籍遷入時，均未依土地稅法第41條
    第2項規定申報，且於98年5月20日查獲時系爭土地亦不符合
    自用住宅用地之規定，自無法追溯補行申請，是以尚無前揭
    財政部91年12月12日令釋之適用，原告主張，顯係誤解法令
    。從而被告核定補徵系爭土地93年至97年按一般用地稅率與
    自用住宅用地稅率之差額地價稅，揆諸前揭法條及財政部函
    釋意旨，並無違誤，復查決定及訴願決定遞予維持，亦無不
    合等語，資為抗辯；並聲明求為判決駁回原告之訴。
五、本件兩造之爭點厥為系爭土地於93年至97年間，是否合致土
    地稅法第9條關於自用住宅用地規定之要件？經查：
  (一)按「稅捐之核課期間，依左列規定：……二依法……應由稅
    捐稽徵機關依稅籍底冊或查得資料核定課徵之稅捐，其核課
    期間為5年。」、「在前項核課期間內，經另發現應徵之稅
    捐者，仍應依法補徵或並予處罰……。」、「前條第1項核
    課期間之起算，依左列規定：……四由稅捐稽徵機關按稅籍
    底冊或查得資料核定徵收之稅捐，自該稅捐所屬徵期屆滿之
    翌日起算。」，稅捐稽徵法第21條第1項第2款、第2項及第
    22條第4款分別定有明文。次按「地價稅或田賦之納稅義務
    人如左：一土地所有權人。…」、「本法所稱自用住宅用地
    ，指土地所有權人或其配偶、直系親屬於該地辦竣戶籍登記
    ，且無出租或供營業用之住宅用地。」、「合於左列規定之
    自用住宅用地，其地價稅按千分之2計徵：一都市土地面積
    未超過3公畝部分。…」、「依第17條及第18條規定，得適
    用特別稅率之用地，土地所有權人應於每年（期）地價稅開
    徵40日前提出申請，逾期申請者，自申請之次年期開始適用
    。前已核定而用途未變更者，以後免再申請。適用特別稅率
    之原因、事實消滅時，應即向主管稽徵機關申報。」，復分
    別為土地稅法第3條第1項第1款、第9條、第17條第1項第1款
    及第41條所規定。
  (二)又於課稅實務上，遇有關各類稅賦之減免事由時，納稅義務
    人具有申報協力義務，業經司法院大法官會議釋字第537號
    ：「租稅稽徵程序，稅捐稽徵機關雖依職權調查原則而進行
    ，惟有關課稅要件事實，多發生於納稅義務人所得支配之範
    圍，稅捐稽徵機關掌握困難，為貫徹公平合法課稅之目的，
    因而課納稅義務人申報協力義務」解釋闡示在案。上開解釋
    復就當事人應盡協力義務之原由揭櫫甚詳，此觀理由書所載
    「．．．惟稅捐稽徵機關所須處理之案件多而繁雜，且有關
    課稅要件事實，類皆發生於納稅義務人所得支配之範圍，其
    中得減免事項，納稅義務人知之最詳，若有租稅減免或其他
    優惠情形，仍須由稅捐稽徵機關不待申請一一依職權為之查
    核，將倍增稽徵成本。因此，依憲法第19條『人民有依法律
    納稅之義務』規定意旨，納稅義務人依個別稅捐法規之規定
    ，負有稽徵程序之申報協力義務，實係貫徹公平及合法課稅
    所必要。觀諸土地稅法第41條、土地稅減免規則第24條相關
    土地稅減免優惠規定，亦均以納稅義務人之申請為必要，且
    未在期限前申請者，僅能於申請之次年適用特別稅率。．．
    ．」字樣即明。
  (三)蓋稅捐稽徵程序，稅捐稽徵機關雖依職權調查原則而進行，
    惟有關課稅事實，多發生於納稅義務人所得支配範圍，稅捐
    稽徵機關掌握困難，為貫徹公平合法之課稅目的，因而課以
    納稅義務人申報協力義務；且自土地稅法第41條「依第17條
    及第18條規定，得適用特別稅率之用地，土地所有權人應於
    每年（期）地價稅開徵40日前提出申請，逾期申請者，自申
    請之次年期開始適用。前已核定而用途未變更者，以後免再
    申請。適用特別稅率之原因、事實消滅時，應即向主管稽徵
    機關申報。」規定以觀，納稅義務人在所有不動產有異動或
    變更等情事，導致適用特別稅率之原因、事實消滅時，即負
    有應向主管稅捐稽徵機關申報，俾使稅捐稽徵機關得據以正
    確核課系爭稅捐之協力義務。職是之故，就地價稅而言，如
    有依土地稅法第9條「自用住宅用地」規定適用特別稅率課
    徵地價稅者，倘當事人不履行申報協力義務（包括於法定期
    限前提出申請），則稽徵機關依相關資料，所為判斷及認定
    ，自屬於法並無不合，合予說明。
  (四)本件原告所有系爭土地，原經松山稅稽分處核定按自用住宅
    用地稅率課徵地價稅在案；嗣經該處查得原告或其配偶、直
    系親屬，自89年6月3日起至95年3月19日止及自98年1月8日
    起至98年5月20日查獲日止，皆未設籍於系爭土地上之建物
    ，有戶政連線戶籍資料、戶政連線除戶資料、地籍資料查詢
    及地價稅課稅明細表、土地暨建物登記謄本等影本附於原處
    分卷可稽。茲原告主張稅捐機關未落實調查其相關資料，即
    依原有資料核給系爭土地按自用住宅用地稅率課徵地價稅，
    未落實稽查，又未在第一時間發現稽徵缺失，立即開立補徵
    ，實不應當，是本件自無財政部91年12月12日令釋之適用云
    云。
  (五)惟按租稅法定原則，係指租稅之徵納及減免悉以法律為據；
    且按「自用住宅用地」之認定，依土地稅法第9條規定，應
    以土地所有權人或其配偶、直系親屬於該地辦竣戶籍，且無
    出租或供營業用之住宅用地為準。本院對本件之判斷爰析述
    如下：
  (1)按「違法行政處分於法定救濟期間經過後，原處分機關得依
    職權為全部或一部之撤銷；其上級機關，亦得為之。但有下
    列各款情形之一者，不得撤銷：一、撤銷對公益有重大危害
    者。二、受益人無第119條所列信賴不值得保護之情形，而
    信賴授予利益之行政處分，其信賴利益顯然大於撤銷所欲維
    護之公益者。」，為行政程序法第117條所明定。是以，違
    法行政處分於法定救濟期間經過後，受益人縱無信賴不值得
    保護之情形，倘受益人信賴利益顯然小於撤銷行政處分所欲
    維護之公益者，原處分機關仍得依職權撤銷違法之行政處分
    。又上開條文所稱「法定救濟期間經過後」，係指行政處分
    因法定救濟期間經過後，不能再以通常之救濟途徑，予以撤
    銷或變更，而發生形式確定力者而言，核與當事人對原處分
    於法定救濟期間提起行政救濟，並不相涉，合先敘明。
  (2)第以行政處分之合法與否，並非作成處分之機關有管轄權、
    機關組成、處分方式、處分程序等形式要件符合法律規定，
    即可認為合法，仍應視其實質要件是否符合法律規定。經查
    本件地價稅之核定固應由被告實質查核，然究其性質為負擔
    處分，該課稅要件事實（即戶籍遷出、入）乃原告所得支配
    之範圍，尚無主張「信賴保護」之餘地；況系爭土地有無合
    乎減免地價稅規定之要件，既悉以法律為準，原告對其本人
    或配偶及直系親屬在系爭地上建物有無辦竣戶籍登記，暨是
    否有於95年至97年各期地價稅開徵前，依法履行申報協力義
    務（包括於法定期限前提出申請）之事實，復不容諉為不知
    ，所稱信賴被告每年核課地價稅之真實性及可靠性，而未申
    辦自用住宅稅率云云，委無可採。
  (3)經查原告所有之系爭土地，其上坐落之建物即門牌號碼為臺
    北市○○區○○○路15號12樓之3房屋，自89年6月3日起至
    95年3月19日止，及自98年1月8日起至98年5月20日查獲日止
    ，皆無原告或其配偶、直系親屬設立戶籍於其上，有戶政連
    線戶籍資料、戶政連線除戶資料等影本在卷可資對照。第以
    原告係於89年6月2日遷出（並為除戶登記）上址，迨95年3
    月20日始遷入，迄98年1月7日復行遷出，其配偶徐凌雲係於
    95年9月10日死亡，而其子徐匡一、女乙○○與女婿劉正新
    、外孫劉合浩等人則係住居於臺北市○○○路○段○○○巷9弄
    11之1號4樓，是本件除原告外，別無其配偶、直系親屬曾設
    立戶籍於系爭建物之事實，即堪以確定。
  (4)又查原告固確有前述辦理戶籍遷入、出之登記紀錄，惟實則
    其於87年5月6日即已出境，係遲至89年6月2日方辦理戶籍遷
    出登記，迨95年3月17日入境後，固於95年3月20日再辦理戶
    籍遷入登記，惟旋於95年12月7日出境，迄至98年1月7日始
    行辦理戶籍遷出登記，此由上揭戶政連線除戶資料即得以窺
    知。是原告既於87年5月6日即已出境，嗣於89年6月2日始將
    戶籍遷出，而其本人或配偶及直系親屬自89年6月3日起至95
    年3月19日止，及自98年1月8日起至98年5月20日止，亦均未
    設址於系爭建物，業如上述，故系爭土地自90年起，並無任
    何原告本人或配偶及直系親屬在其上建物辦竣戶籍登記之事
    實，即堪以認定，揆諸首揭法條規定及前開說明，顯不符「
    自用住宅用地」之要件，殊無按自用住宅用地稅率課徵地價
    稅規定適用之餘地。
  (5)況違法之行政處分於法定救濟期間經過後，受益人縱無信賴
    不值得保護之情形，原處分機關尚得基於維護公益，依職權
    予以撤銷違法之行政處分，遑論本件係在知有撤銷原因時起
    之時效內，對尚在核課期間內之地價稅，予以補徵差額，並
    無行政程序法第117條之「法定救濟期間經過後」情形，依
    舉重明輕原則，被告所為系爭原處分，要無違法可言。則本
    件被告認定系爭土地應自90年起改按一般用地稅率課徵地價
    稅，並以松山稅稽分處前按自用住宅用地稅率課徵地價稅，
    所為93年至97年間（尚在追徵期間內）之核稅處分有所違誤
    ，而予以補徵系爭土地93年至97年按自用住宅用地稅率與一
    般用地稅率之差額地價稅共計28,368元，徵諸前揭條文規定
    及上開說明，即非無憑。
  (6)原告無視系爭土地自90年起，已然未合致於土地稅法第9條
    關於「自用住宅用地」規定之要件，逕以其於95年3月17日
    入境後，已於95年3月20日再辦理戶籍遷入登記設籍於系爭
    土地上之建物，而主張應按自用住宅用地稅率課徵地價稅，
    非惟無據，更忽略系爭土地自90年起，既已不符合土地稅法
    第9條關於「自用住宅用地」規定之構成要件，其於95年3月
    20日雖再次設籍（嗣於95年12月7日出境）於系爭土地上之
    建物，然並未協力提出任何資料予稅捐稽徵機關，據以申辦
    適用自用住宅稅率，亦未於各期（95年至97年）地價稅開徵
    前，依首開法條規定履行申報協力義務（包括於法定期限前
    提出申請），則被告依卷附戶政連線戶籍資料、戶政連線除
    戶資料等相關資料，所為判斷及認定，於法即洵無不合。至
    財政部91年12月12日令釋所指與本件情節不同，自無該令釋
    之適用，原告所稱殊無足取。
  綜上所述，被告所為原處分，揆諸首揭法條規定及上開說明，
  並無違誤，復查決定、訴願決定遞予維持，亦均無不合，原告
  徒執前詞，訴請撤銷，為無理由，應予駁回。末以兩造其餘之
  主張及陳述等，因與本件判決結果不生影響，爰不予一一指駁
  論究；另本件依卷內資料，事證已臻明確，故不經言詞辯論為
  之，均併此敘明。
據上論結，本件原告之訴為無理由，依行政訴訟法第236條、第
195條第1項後段、第98條第1項前段，判決如主文。
中    華    民    國    99    年    9     月    29    日
                    臺北高等行政法院第六庭
                                    法  官  林  育  如
上為正本係照原本作成。
本件以訴訟事件所涉及之法律見解具有原則性者為限，始得於本
判決送達後20日內向本院提出上訴狀並表明上訴理由，如已於本
判決宣示後送達前提起上訴者，應於判決送達後20日內補具上訴
理由（均按他造人數附繕本），且經最高行政法院許可後方得上
訴。
中    華    民    國    99    年    9     月    29    日
                                    書記官  劉  育  伶

司法院資訊處製作；財團法人民間司法改革基金會備份。
